【裁判字號】    89,判,3676
【裁判日期】    891215
【裁判案由】    綜合所得稅
【裁判全文】
最  高  行  政  法  院  判  決                  八十九年度判字第三六七六號
    再 審原 告  甲○○
    再 審被 告  財政部高雄市國稅局
    代  表  人  鄭宗典
右當事人間因綜合所得稅事件，再審原告不服中華民國八十八年五四月八日本院八十
八年度判字第九四三號判決，提起再審之訴，本院判決如左：
    主  文
再審之訴駁回。
再審訴訟費用由再審原告負擔。
    事  實
緣再審原告八十年度綜合所得稅結算申報，漏報其取自國防部中山科學研究院（下稱
中科院）之薪資所得新台幣（下同）二三二、六二六元，再審被告乃核定補徵稅額八
、九二二元。再審原告不服，就上開薪資所得部分，循序提起行政訴訟，為本院八十
八年度判字第九四三號判決駁回。再審原告以原判決有修正前行政訴訟法第二十八條
第一款（即修正後之第二百七十三條第一項第一款）再審情形為由，提起再審之訴。
茲摘兩造訴辯意旨如次：
再審原告起訴意旨略謂：財政部稅制委員會於民國七十九年、八十三年、八十七年所
編印各版新舊所得稅彙編中，分別以七十九年十月十八日台財稅第00000000
0號函、八十三年八月三十一日台財稅第000000000號函、八十七年九月二
十一日台財稅第八七一九六五三六六號函再三宣示，凡未編入該年度版之「本部及各
權責機關所對外發布之舊函令，非經其重行核定，一律不再援引適用」。經遍查其七
十九年、八十三年、八十七年版之所得稅法令彙編中，皆未列入財政部六十八年台財
稅第三八五○一號函、行政院台八十四財字第三七○○七號函，依上開各年度版所得
稅法令彙編首揭各函釋意旨，應為無效之函釋，必經各權責機關重新核定後，始重新
生效，是以財政部及行政院如欲起課中科院非軍職員工品位加給或技術津貼之稅賦，
必須立刻重新函釋，方能起課，否則即違反「禁反言－政府機關言出必行，不能反悔
」之原則，而國家社會將在政府朝令夕改之狀況下，抗爭不斷，陷入混亂不安之局面
。財政部及其所屬各區國稅局身為行政主管機關，雖得本於職權依據所得稅法責成行
政釋示聲明應稅之主張，但自六十八年稽徵機關函示徵免原則以來至八十三年十一月
十七日確定應稅之期間，中科院依徵免則認定免稅，並多次向桃園縣稅捐稽徵處及財
政部臺灣省北區國稅局（下稱北區國稅局）據實說明，而主管機關除以前述七十九、
八十三、八十七年所得稅法令彙編之函釋，及不作為之默示同意此部分免稅，導致長
期以來中科院員工信賴此等主張，認為財政主管機關以上開函釋及不作為默示，乃基
於行政一體原則，授權國防部及中科院或其他公務機關之相互認定並合於行政行為明
確性原則下，在實質上已存在信賴之法律效力，因而作成生涯規劃，處置財產（復無
扣繳憑單），故應有行政法上「信賴保護」原則之適用。鈞院七十六年度判字第四七
四號判決示以「．．．不管行政機關之決定是否合法，除了重大且明顯之暇疵或其違
法係可歸責於納稅義務人外，行政機關之行為一經表露於外，人民通常會對所造成的
法律狀態之存續寄以信賴，並以之作為依據，此種依據信賴，應受保護」。一般法學
原理亦皆言「信賴保護原則」，係指人民信賴政府機關之決定，就其生活關係已有適
當之安排，政府機關應給予保護或給予合理補償而言，是以財稅機關在七十九、八十
三年版所得稅法令彙編中以首揭各函釋意旨及長期不作為之默示，所造成之財政部六
十八年台財稅第三八五○一號函無效之法律效力，應使中科院非軍職員工在八十四年
十一月十七日行政院台八十四財字第三七○○七號發布前享有「信賴保護」利益，此
為財稅機關必須允諾之法律保護結果，實無關事業主（國防部或中科院）之承諾。因
此往前補課五年所得稅之處分顯然違背財稅機關原有之承諾，實屬違法。再按所得稅
法第九十四條第一項：「扣繳義務人於扣繳稅款時，應隨時通知納稅義務人，並依本
法第九十二條之規定，填具扣繳憑單發給納稅義務人，如原扣稅額與稽徵機關核定稅
額不符時，扣繳義務人於繳納稅款後，應將溢扣之款退還納稅義務人；不足之數由扣
繳義務人補繳，但扣繳義務人得向納稅義務人追償之。」明白規定扣繳義務人即中科
院院長及主辦會計，有先行代納稅義務人繳納之義務。固然同法第八十九條第二項有
「扣繳義務人未履行扣繳義務責任，而有行蹤不明或其他情事，致無從追究者，稽徵
機關得逕向納稅義務人徵收之」之敘述，卻完全不適用於中科院非軍職員工五年補課
稅案中，其理至明。因為中科院為國家機關，扣繳義務人承命行事，不敢稍有僭越，
復有國防部、行政院等上級機關可資追究，非無從也。更何況稅捐稽徵法第四十八條
之三（修正條文）「納稅義務人違反本法規定，適用裁處時之法律。但裁處前之法律
有利於納稅義務人者，適用最有利於納稅義務人之法律。」（從新從輕之原則）及中
央法規標準法第十八條「．．．但舊法規有利於當事人而新法規未廢除或禁止所聲請
事項，適用舊法規。」（從優原則）之立法旨意，皆明白律定認事用法之原則，必須
優先考慮對人民（納稅義務人）最有利之部分後，仍然無法免除其責時，才得對人民
（納稅義務人）處分，此為先進民主國家所普遍遵行之原則（且所得稅法第九十四條
第一項為現行有效法律）。所以財政部及其所屬各區國稅局，直接向中科院非軍職員
工追課五年稅之處分，顯然有違所得稅法第九十四條第一項法定之程序正義。又財政
部六十八年台財稅第三八五○一號徵免原則及行政院台八十四財字第三七○○七號補
充規定，明顯變更人民之權利、義務，牴觸中央法規標準法第五條、第六條規定，復
未遵第七條「並即送立法院」之規定，亦明顯有違程序上之正義。就稅法而言，稅捐
稽徵法為規範所有稅法之稽徵程序，相對於所得稅法單就個人綜合所得稅及營利事業
所得稅所為單純規範而言，稅捐稽徵法為稅法之普通法，所得稅法為所得稅之特別法
。依中央法規標準法第十六條「法規對其他法規所規定之同一事項而為特別之規定者
，應優先適用之，其他法規修正後，仍應優先適用。」特別法優於普通法原則，稅捐
稽徵法第二十一條第一項第一款、第三款之規定，目標顯然應為中科院，及其上級機
關國防部、行政院。綜上所述，財政部及其所屬各區國稅局認事用法反覆無常，違反
法定程序正義及信賴保護原則，不應補課五年所得稅，或其補課對象應為中科院及上
級機關國防部、行政院，而不是非軍職員工。原判決有行政訴訟法第二十八條第一項
第一款（按即修正後之第二百七十三條第一項第一款）適用法規顯有錯誤情形，爰提
起再審之訴，請依職權召開言詞辯論及命中科院參加訴訟，並判決原核定、復查決定
、訴願及再訴願決定均撤銷等語。
再審被告答辯意旨略謂：所得稅法令彙編所列入之釋示函令包括歷年所得稅有關事項
之釋示而足以援為依據者，每於重編時經研審而有不予編列者，包括因稅法之修正或
變更已不再適用者，對於同類案件先後多次釋示顯有重複者，法有明文毋庸再為釋示
者等等情形。財政部六十八年台財稅第三八五○一號及行政院台八十四財字第三七○
○七號函釋不再列入彙編，係屬對於同類案件先後多次釋示，顯有重複者、法有明文
毋庸再為釋示者（有關本案「科技品位加給」或「技術津貼」等津貼有財政部七十三
年台財稅第五五二三九號、七十四年台財稅第一五五九○號函函釋可作通則適用），
並非因稅法之修正或變更已不再適用者，再審原告顯誤解上開彙編之修訂原則。況大
院判決系爭所得為應稅所得，主要係依據所得稅法第四條第八款及第十四條第一項第
三類規定，故再審原告所指上述二函釋是否納入所得稅法令彙編及得否援用，並不影
響判決。至其主張信賴保護原則、不溯既往原則、不應補課五年稅等，業經原判決詳
予論駁在案。再審原告另主張財政部及所屬各區國稅局直接向中科院非軍職員工追課
五年稅處分，違反所得稅法第九十四條第一項之法定程序云云，查所得稅法第九十四
條第一項規定，為有關扣繳稅款之退補，其立法理由為明定扣繳不符時，由扣繳義務
人退還或代為補繳，並向納稅義務人追償。該法條主要係規範扣繳義務人應依法扣繳
之作為，而本件系爭所得之補課及稅款之補徵，則立據於再審原告所領「科技品位加
給」或「技術津貼」，自始即屬薪資所得，應法合併申報繳稅。是再審被告之補徵作
為，並未違反所得稅法第九十四條第一項規定。又稅捐稽徵法第二十一條係規定稽徵
機關課徵納稅義務人稅捐之核課期間，未述及稅捐核課對象之歸屬，再審原告主張依
該條規定，課稅目標應為中科院及其上級機關等，應係對該法規之誤解。綜上，再審
原告所訴各點，均非行政訴訟法第二十八條第一款所定適用法規顯有錯誤情形，無提
起再審之理由，其再審之訴，請予駁回等語。
    理  由
本件再審被告代表人業已更換，再審被告陳明由新代表人鄭宗典承受訴訟，於法無違
，應予准許，合先明。次按修正前行政訴訟法第二十八條第一款所謂適用法規顯有
錯誤（即修正後之第二百七十三條第一項第一款），係指原判決所適用之法規與該案
應適用之現行法規相違背，或與解釋判例有所牴觸者而言。至於事實之認定或法律上
見解之歧異，再審原告對之縱有爭執，要難謂為適用法規顯有錯誤，而據為再審之理
由。本件再審原告八十年度綜合所得稅結算申報，漏報其取自中科院之薪資所得二三
二、六二六元，再審被告乃核定補徵稅額八、九二二元。再審原告就該薪資所得部分
，循序提起行政訴訟，原判決以憲法規定提高從事教育、科學等工作者之待遇，並不
表示該項工作者其所得享有免稅之特權。再審原告指所得稅法第四條第八款但書之規
定違憲云云，要無可取。又本件中科院之預算雖分別依計畫編列人事費支應其員工之
各項給與，但實際上領受「品位加給」或「技術津貼」之非軍職人員，無論配屬之單
位參與不同計畫，均依該院所訂「科技人員品位加給支給標準表」、「技術員薪給標
準表」之等級，每月按級定額領取科技品位加給或技術津貼。且該院與其聘僱人員之
約定事項亦載明所指薪給，除實物代金及眷補費外，包括全部給與，其非軍職人員所
領受之科技品位加給或技術津貼，核屬因提供勞務所取得之報酬，應無行為時所得稅
法第四條第八款免納所得稅規定之適用。況北區國稅局於八十二年間派員前往該中科
院瞭解結果，其支付非軍職人員之科技品位加給及技術津貼確係按月給付方式，復經
中科院八十一年十一月三日（八一）訓誠字第一六八七三號函致該局，說明該院各類
薪資扣繳所得稅狀況：「本院於年度開始即訂有各項研究計畫，並按照研究計畫逐月
實施。各項研究計畫除一般經費外，為獎勵科技人員竭盡心智參與研發工作，另編列
研發人員研究補助費及技術津貼。為便利作業，研發人員研究補助費係採按月發放方
式，再經由成本歸戶手續，回歸計畫預算內（研究補助費採個案給付，必將增加人力
及作業之負擔，不符經濟效益）」等語。足見中科院給付非軍職員工之品位加給及技
術津貼之所得，屬經常性研究補助費給與，且依職級按月定額支給，為提供勞務所取
得之報酬，依行為時所得稅法第四條第八款但書及第十四條第三類之規定，核非屬免
稅之所得。系爭應納稅款，既未逾稅捐稽徵法第二十一條所定核課期間，再審被告依
上開所得稅法規定，發單補徵稅款，核與租稅法定之原則無違。又軍事審判法第三條
第一、二款係指關於在軍事機關從事軍事工作之非軍職人員，因犯軍法而應受軍法審
判者而言，於本件應負公法上納稅義務之規定，無其適用。至所稱信賴保護原則，係
指人民信賴政府機關之決定，就其生活關係已有適當之安排，應給予保護或給予合理
補償而言。本件財政部（六十八）台財稅第三八五○一號函釋說明：「一、凡依職級
按月定額發給者，應屬各該研究人員之薪資所得，應於給付時應依法辦理扣繳，所得
人並應於年度結算申報時合併申報課稅。二、如係按研究計劃個案給付、並非通案按
職級按月給付者，則為研究補助費，依法可免納所得稅。三、如屬第一種情形，中科
院以往未依法扣繳，所得人以往年度亦未申報納稅者，應即請中科院轉知各所得人自
行向稽徵機關補報並補繳應納稅款，可免予處罰，自六十九年一月起，中科院應於給
付時依法扣繳，所得人應於每年終後合併申報綜合所得稅。．．．」並未就系爭依職
級按月定額發給之所得為應予免稅之承諾，自無信賴保護原則之適用。是再審原告應
依規定申報系爭所得而未申報，再審被告依上開規定補徵漏報稅款八、九二二元，一
再訴願決定遞予維持，均無違誤。再審原告起訴意旨，難謂有理，而駁回再審原告在
前訴訟程序之訴，殊無所適用之法規與應適用之現行法規相違背，或與解釋判例有所
牴觸情形。再審原告猶執詞主張本件應有信賴保護原則之適用，係對原判決認本件無
該原則適用之法律見解及事實認定為爭執，揆諸首揭說明，自不得據以提起再審之訴
。至行政院台八十四財字第三七○○七號函、財政部六十八年十一月三十日台財稅第
三八五○一號函均係就中科院非軍職人員所領品位加給及技術津貼等是否合於所得稅
法第四條第八款免稅條件為解釋，亦即對條文文義為闡明，性質上為解釋函，應自法
規生效之日起有其適用，上開函釋並非就稅法未規定事項另作補充規定，未變更納稅
義務人之權利義務，無中央法規標準法第五條、第六條、第七條之適用，非再審原告
所主張有違此規定而無效。雖財政部七十九年、八十三年及八十七年編印之所得稅法
令彙編未將上開二函釋編入，依該部七十九年十月十八日台財稅第00000000
0號、八十三年八月三十一日台財稅第000000000號、八十七年九月二十一
日台財稅第八七一九六五三六六號函，非經重行核定固不再援用。唯解釋函未編入彙
編之原因不一，並非即認該解釋函與稅法規定相違，稅捐稽徵機關本於稅法規定，其
結論如與未經編入彙編之解釋函相同，亦難謂為違法。原處分及一再訴願決定贅引上
開二函釋，縱未盡妥適，惟依前開稅法，系爭所得既非免稅所得，依法應予核課，結
論相同，原判決予以維持，並無不合。再審原告所引本院七十六年度判字第四七四號
判決，與本案情形有間，且非判例，尚無拘束本件效力。另納稅義務人如有前開所得
稅法第十四條第一項各類之所得，即應依同法第七十一條規定申報納稅，非以扣繳憑
單之有無，為課稅之依據。有無扣繳憑單，扣繳義務人是否違反扣繳義務，於原告之
納稅義務並無影響。蓋扣繳制度係納稅義務人於結算申報前取得所得時，預計其應納
之稅額，責由扣繳義務人於給付該所得時，先行扣繳預計之稅款，嗣納稅義務人結算
申報時，持以扣抵應納稅額，是所扣繳之稅款，實由納稅義務人負擔。扣繳義務人未
盡納稅義務時，稅捐稽徵機關固得依所得稅法第九十四條第一項令扣繳義務人補繳，
再由扣繳義務人向納稅義務人追償之。如扣繳義務人有行蹤不明或其他情事致無從追
究者，依同法第八十九條第二項規定，得逕向納稅義務人徵收之。惟該二規定，並非
禁止稽徵機關於結算申報繳稅期限屆滿後，亦不得直接向納稅義務人徵收。扣繳主要
用意在於結算申報期前先行收取稅款，如已屆結算申報期，納稅義務人漏未申報，稅
捐稽徵機關可依稅捐稽徵法第二十一條第二項規定補徵其稅款，無庸先向扣繳義務人
追繳應扣繳之稅款，扣繳義務人再向納稅義務人追償之；所追繳之扣繳稅款再與結算
申報之應納稅額相較，不足部分再向納稅義務人徵收，多餘部分退還納稅義務人，徒
增勞費。又稅捐稽徵法第二十一條第一項第一款、第三款，係關於稅捐核課期間之規
定，與所得稅法第九十四條扣繳義務人未履行扣繳義務之處理及第八十九條第二項扣
繳稅款之追補規定事項不同，無中央法規標準法第十六條所定普通法與特別法關係，
且稅捐稽徵法第二十一條並非僅適用於扣繳單位或其上級機關。再者，課稅與否應由
稽徵機關依法認定，非可由事業團體或機關自行認定，再審原告主張系爭所得既經發
放單位認定為免稅，足堪信實云云，應屬誤解。末查稅捐稽徵法第四十八條之三之從
新從輕原則，係納稅義務人違反該法之規定應受裁罰時，適用最有利於納稅義務人之
規定，與本件納稅義務人應繳納及補徵之稅捐無涉，且所得稅法第四條第八款、第十
四條第一項第三類規定，迄未修正，自無稅捐稽徵法第四十八條之三規定之新舊法適
用問題。而中央法規標準法第十八條從新從優原則，係於人民聲請許可案件時適用，
本件非聲請許可案件，無該條規定之適用。綜上所述，再審原告主張各節均無可採，
再審被告依前開規定補徵再審原告漏繳稅款，一再訴願決定，遞予維持，俱無違誤。
原判決因而駁回再審原告前訴訟程序之訴，無適用法規顯有錯誤情形，本件再審之訴
，顯無再審理由，應予駁回。又本件事證已臻明晰，無行言詞辯論之必要，中科院亦
非本件訴訟標的須合一確定者或因本件撤銷訴訟之結果，其權利或法律上之利益，將
受損害者，自無庸命其參加，併此指明。
據上論結，本件再審之訴為無理由，爰依行政訴訟法施行法第二條、行政訴訟法第二
百七十八條第二項、第二百八十一條、第九十八條第三項前段，判決如主文。
中    華    民    國     八十九      年     十二     月      十五       日
                    最 高 行 政 法 院  第 一 庭
                                審 判 長 法  官      黃  綠  星
                                         法  官      高  啟  燦
                                         法  官      蔡  進  田
                                         法  官      黃  璽  君
                                         法  官      廖  宏  明
右  正  本  證  明  與  原  本  無  異
                                         法院書記官  邱  彰  德
中    華    民    國     八十九      年     十二     月      十八       日


司法院資訊處製作；財團法人民間司法改革基金會備份。
